最高法院民事判決　　　　　　九十六年度台上字第一六五四號
上　訴　人　甲　○
　　　　　　　　　　號
　　　　　　乙○○
共　　　同
訴訟代理人　陳欣佑律師
被 上訴 人　桃園縣桃園地政事務所
法定代理人　丙○○
訴訟代理人　江松鶴律師
上列當事人間請求確認繼承權存在事件，上訴人對於中華民國九
十五年十二月十二日台灣高等法院第二審判決（九十五年度重家
上字第六號），提起上訴，本院判決如下：
    主  文
上訴駁回。
第三審訴訟費用由上訴人負擔。
    理  由
本件上訴人主張：伊二人之被繼承人陳坤、陳蔡粉為夫妻，其養
女陳銀之贅夫陳龍達於婚後收養陳菊為養女，依日據時期台灣習
慣，其收養效力應及於配偶陳銀，陳菊為甲○之養母、乙○○之
生母。又陳銀於民國二十四年七月二十四日死亡，陳菊於四十七
年八月十日死亡，陳坤於四十九年二月十五日死亡，遺有坐落桃
園縣龜山鄉○○○段陳厝坑小段二三０、二三０之一、二三一、
二三六、二三七、二四一、四六一地號等七筆土地（下稱系爭土
地），由伊二人代位與陳蔡粉共同繼承陳坤之遺產，嗣陳蔡粉於
五十年六月二十日死亡，由伊二人共同代位繼承陳蔡粉之遺產，
是陳坤遺留系爭土地應由伊二人共同繼承。惟伊二人就系爭土地
分別於七十九年三月十日、同年四月二十五日向被上訴人申請繼
承分割登記，被上訴人均以伊二人欠缺繼承權為由，予以駁回，
該處分迭經訴願、再訴願及行政訴訟，均遭駁回確定在案。伊二
人對於陳坤遺產繼承權存否之法律關係，有即受確認判決之法律
上利益等情，爰求為確認上訴人對被繼承人陳坤、陳蔡粉之遺產
繼承權存在之判決。
被上訴人則以：伊並非本件確認繼承權存在事件之利害關係人，
上訴人以伊為被告，訴請確認其繼承權存在，當事人不適格等語
，資為抗辯。
原審以：上訴人主張之事實，固提出戶籍謄本、土地登記謄本及
行政法院八十年度判字第一四八號判決為證。惟按所謂當事人適
格，係指當事人就特定訴訟標的有實施訴訟之權能而言。此權能
之有無，應依當事人與特定訴訟標的之關係定之，必須當事人對
於為訴訟標的之法律關係有處分之權能，始足當之。否則，其當
事人之適格，即難謂無欠缺。確認之訴，若係就為訴訟標的之私
法上權利或法律關係之成立或存在與否不明確而有爭執，認為有
請求確認判決之必要，亦所謂有即受確認判決之法律上利益時，
即得提起，並以其利害關係人而有爭執該私法上權利或法律關係
之人為被告，倘於私法上之權利或法律關係並無利害關係人之爭
執，為法所不許。本件上訴人以其係陳坤及陳蔡粉之繼承人，對
於陳坤及陳蔡粉之遺產有繼承權存在，乃於七十九年三月十日、
同年四月二十五日就陳坤所遺留系爭土地，向被上訴人申請代位
繼承分割登記，被上訴人以上訴人所提之原申請文件所載繼承人
無繼承權，通知上訴人於十五日內補具繼承權之證明文件，逾期
未補正，予以駁回，有行政法院八十年度判字第一四八號卷可憑
，是被上訴人係因上訴人逾期未提出繼承權之證明文件，而駁回
其辦理分割繼承登記之申請，並非否認其繼承權存在，被上訴人
亦非利害關係人，揆之首揭說明，上訴人以被上訴人為被告，訴
請確認就陳坤、陳蔡粉之遺產繼承權存在，自屬當事人不適格，
應予駁回，爰將第一審所為上訴人勝訴之判決予以廢棄，改判駁
回其訴。惟按積極確認之訴，祇須主張權利之存在者對於否認其
主張者提起，當事人即為適格（本院六十年台上字第四八一六號
判例參照）。本件上訴人主張就陳坤、陳蔡粉之遺產有繼承權存
在，對於否認此一主張之被上訴人提起積極確認之訴，被上訴人
為被告之適格尚無欠缺。又按民事訴訟法第二百四十七條所謂即
受確認判決之法律上利益，須因法律關係之存否不明確，致原告
在私法上之地位有受侵害之危險，而此項危險得以對於被告之確
認判決除去之者，始為存在。本件被上訴人係因上訴人逾期未提
出繼承權之證明文件，駁回其分割繼承登記之申請，並非否認其
繼承權存在，且該駁回之行為，係地政機關就公法上所為之行政
處分，上訴人在公法上之地位雖有受侵害之危險，然非私法上地
位有受侵害之虞，且此危險，尚無從以本件確認判決予以除去，
難謂有即受確認判決之法律上利益，故其提起本件確認之訴，自
屬欠缺權利保護之必要，應予駁回。原審為上訴人敗訴之判決，
雖非以此為理由，但結果並無二致，仍應予維持。上訴論旨，仍
執陳詞，指摘原判決不當，聲明廢棄，為無理由。
據上論結，本件上訴為無理由。依民事訴訟法第四百八十一條、
第四百四十九條第二項、第七十八條，判決如主文。
中　　華　　民　　國　九十六　年　　七　　月　二十六　日
                      最高法院民事第七庭
                          審判長法官  劉　延　村
                                法官  劉　福　來
                                法官  黃　秀　得
                                法官  吳　謀　焰
                                法官  李　寶　堂
      本件正本證明與原本無異
                                      書  記  官
中　　華　　民　　國　九十六　年　　八　　月　　七　　日
                                                      Ｋ
